【裁判字號】    88,訴,1925
【裁判日期】    890105
【裁判案由】    違反山坡地保育利用條例
【裁判全文】
臺灣臺中地方法院刑事判決                        八十八年度訴字第一九二五號
    公  訴  人  臺灣台中地方法院檢察署檢察官
    被      告  乙○○
    選任辯護人  曾慶崇
                劉君毅
右列被告因違反山坡地保育利用條例案件，經檢察官提起公訴（八十八年度偵緝字第
八九七號），本院判決如左：
    主  文
乙○○共同違反在他人山坡地內，不得擅自從事廢棄物之處理之使用之規定，處有期
徒刑壹年肆月。
    事  實
一、乙○○（綽號三○一）前於民國八十三、八十四年間，任職於台中市政府環境保
    護局，離職後改從事廢棄物清運招攬及砂石卡車調度工作，因所從事之工作關係
    ，知悉合法廢棄物傾倒場數量有限，而台中縣清水鎮海風里附近之山區，地處偏
    僻，復因環保單位受限於人力因素，取締不易，其竟與蔡春培（業經本院以八十
    八年度訴字第九八九號刑事判決有罪，現正上訴中）、蔡春淵（另案由台灣台中
    地方法院檢察署通緝中）、蔡春生（另案由台灣台中地方法院檢察署檢察官偵查
    中）兄弟，共同基於為自己不法利益之意圖，自八十七年九月間起，由蔡春培兄
    弟竊佔坐落台中縣清水鎮○○○段海風小段三二四之一地號非屬山坡地之國有土
    地及同小段三二四、三二七、三二八、三二九、三三一地號等多筆分屬陳錦漢等
    私人所有之山坡保育林地（地號、所有人、應有部分詳如附表所示）並僱用與其
    等有犯意聯絡綽號「土龍」之蔡慶龍（業經本院以八十八年度訴字第九八九號刑
    事判決有罪）負責以挖土機挖土整地，以供不特定之人傾倒廢棄物使用，乙○○
    則負責招攬欲非法傾倒廢棄物之客戶並擔任帶引司機之職，蔡春培兄弟則負責傾
    倒廢棄物現場之管理維護及指示載運廢棄物之卡車司機傾倒廢棄物，其等向每輛
    進入現場傾倒廢棄物之卡車或曳引車收取每車新台幣（下同）六千元至九千元不
    等之費用，乙○○則從中抽取每車五百元之利益。蔡慶龍乃自八十七年九月四日
    夜間起，以每日八千元代價僱用亦明知其事之黃日村（業經本院以八十八年度訴
    字第九八九號刑事判決有罪）駕駛挖土機在上址整地，並挖掘陳錦漢所有上開第
    三二四地號土地之土方，用以掩埋廢棄物，並進行整平時，為陳錦漢於同年月六
    日清晨七時許發現而以現場所停放之挖土機上所印之「石頭工程行」電話號碼通
    知其等勿再任意挖掘，詎蔡慶龍、黃日村等仍拒不聽從，陳錦漢始行報警查獲，
    並扣得挖土機一台，案經移送台灣台中地方法院檢察署偵查，並經該署檢察官聲
    請本院將蔡慶龍、黃日村羈押後，乙○○、蔡春淵、蔡春培等人仍不知警惕，依
    然將上開土地繼續提供他人傾倒廢棄物使用並收費謀利，八十七年十月七日深夜
    十一時許，洪榮、張永福所駕駛之曳引車，甫傾倒廢棄物完畢離去，蔡春培適在
    現場繼續引導陳坤義、李坤培所駕駛之曳引車傾倒廢棄物時，為台中縣警察局清
    水分局大揚派出所警員再次查獲，然乙○○、蔡春淵、蔡春培等人竟仍繼續在上
    開地點從事非法開闢垃圾場供人傾倒事業廢棄物非行，八十七年十一月二十一日
    ，乙○○經由綽號「八八九」而真實姓名年籍不詳之薛姓成年男子居中轉介，以
    無線電與丙○○、甲○○取得連繫，並在台中縣清水鎮空軍清泉崗基地附近道路
    路口與丙○○、甲○○會合後，由乙○○駕駛自用小客車在前引導丙○○、甲○○所分別駕駛滿載事業廢棄物之車號ＭＵ–二一六號、ＨＲ–四七九號曳引車至
    上開其等所開闢之非法垃圾場外側路口，再由丙○○、甲○○自行駕車進入上開
    垃圾場內進行事業廢棄物之非法傾倒，乙○○則先行離去，同日二十二時許丙○○、甲○○正進行廢棄物之非法傾倒時，再度為警查獲。乙○○、蔡春淵等人所
    共同挖掘及竊佔國有土地及他人私有山坡保育地，並在上開私有山坡地內非法開
    闢垃圾場供人傾倒事業廢棄物，所挖掘之土地連同堆置垃圾之土地，面積合計廣
    達○．五七八八公頃，嚴重破壞環保衛生及山林地貌。
二、案經台中縣警察局清水分局移送臺灣臺中地方法院檢察署檢察官及該署檢察官自
    動檢舉偵查起訴。
    理  由
一、訊據被告乙○○原矢口否認有右開犯行，並辯稱：伊僅因曾於無線電中聞知上開
    地點有人開闢垃圾場供人傾倒事業廢棄物，八十七年十一月二十一日因綽號「小
    劉」之丙○○於無線電中詢問何處可傾倒事業廢棄物？伊始告知丙○○自行至上
    址附近找找看。嗣經本院調查後，被告乙○○於最後審理期日始改稱：伊知悉上
    開地點可供傾倒事業廢棄物，伊為賺取每車五百元之介紹費，始駕車帶引丙○○
    至上開地點傾倒事業廢棄物，伊僅於八十七年十一月二十一日帶引一次，且尚未
    自開闢垃圾場之人處取得介紹費等語。經查：
    （一）被告乙○○於八十七年十一月二十一日，經由綽號「八八九」而真實姓名
          年籍不詳之成年男子居中轉介，先以無線電與丙○○、甲○○取得連繫後
          ，再駕駛自用小客車，在台中縣清水鎮空軍清泉崗基地附近道路路口與證
          人丙○○、甲○○會合，並在前以無線電導引丙○○、甲○○所分別駕駛
          滿載事業廢棄物之車號ＭＵ–二一六號、ＨＲ–四七九號曳引車至上開非
          法垃圾場外側路口後，再指示丙○○、甲○○自行駛入垃圾場內進行事業
          廢棄物傾倒等事實，業據被告乙○○坦承在卷，核與證人丙○○、甲○○
          於本院八十八年度訴字第九八九號刑事案件偵審程序中為該案被告時所為
          供述情形大致相符，並經本院依職權調閱該案件相關卷證屬實，證人劉俊
          偉復於本院審理中到院證實在卷，足證被告乙○○確有於八十七年十一月
          二十一日帶引丙○○、甲○○所駕駛滿載事業廢棄物之曳引車至上開非法
          垃圾場傾倒事業廢棄物之事實。
    （二）被告乙○○雖另辯稱：伊僅於八十七年十一月二十一日帶領一次云云。然
          查，上開非法開闢之垃圾場係自八十七年九月四日起，即開始由本院八十
          八年度訴字第九八九號刑事案件被告蔡慶龍偕同該案另一被告黃日村載運
          鐵板至上開地點進行整地鋪路使用等情，已據該案被告黃日村於該案偵查
          中供明在卷（見八十八年度偵字第二五一二九號卷第六三頁）。另查，台
          中縣政府環保局曾分別於八十七年九月八日、十月八日、十月十四日及十
          一月二十一日會同警方人員，在上開地點分別查獲洪榮、張永福、陳坤義
          、李坤培、丙○○、林晉城等人涉嫌駕駛載運事業廢棄物之曳引車至上址
          非法傾倒一節，有台中縣警察局員警工作紀錄簿及台中縣環境保護局事業
          廢棄物稽查紀錄表等相關資料附於偵查卷內可憑，足認上開非法垃圾場自
          八十七年九月間起，即持續進行非法傾倒事業廢棄物之犯行。再查，證人
          蔡慶龍於前開案件偵查中，對檢察官所訊問垃圾車是何人帶路一節，供承
          ：「是一個叫三○一」、『我上次看到帶垃圾車進來的是「三○一」』，
          其並另供述：『負責帶垃圾車到現場的是乙○○，人家都叫他「三○一」
          ，他開裕隆二千的車子．．．看到乙○○帶垃圾車進來』，另同案被告黃
          日村於同日偵查中，對檢察官所訊問帶垃圾車進去之人是否為被告乙○○
          時，供述：『我只知他叫「三○一」，在現場聽他們講話時聽到的』（見
          八十八年度偵字第二五一二九號卷第三二八、第二○六、第二○七頁），
          而被告乙○○復自承伊於使用無線電時對外代號即為「三○一」且認識綽
          號「土龍」之人，而綽號「土龍」者即係蔡慶龍一節，亦據該案被告蔡春
          培於檢察官訊問時供明在卷（見上開偵查卷第七十四頁），加以被告胡活
          枝乃係事先即與證人丙○○、林晉城間接取得連繫，證人丙○○、林晉城
          始自桃園駕車南下台中進行事業廢棄物之非法傾倒，下高速公路交流道經
          以無線電與被告乙○○取得直接連繫再經會合後，始由被告乙○○帶引至
          上開地點外側路口，據此觀之，被告乙○○從事上開行為，應有特定招證
          攬管道及事前計劃，所辯因於無線電中偶然得知上開地點可供傾倒事業廢
          棄物，始於八十七年十一月二十一日帶引丙○○、林晉城所駕駛載運事業
          廢棄物車輛一次等語，尚難採信。綜合上開各情，被告乙○○與另案被告
          蔡春培等人間，應有共同犯意之連絡，並為行為之分擔，且由被告乙○○
          負責對外招攬欲行非法傾倒事業廢棄物之車輛，並由其駕車帶引上開車輛
          至前揭山坡地內進行事業廢棄物之非法傾倒事宜。事證明確，被告乙○○
          犯行，洵堪認定。
二、查坐落大甲溪沿岸之台中縣清水鎮○○○段海風小段三二四、三二七、三二八、
    三二九、三三一等地號土地，係分屬被害人陳錦漢等人所有之私有土地（地號、
    所有人、應有部分詳如附表所示），並經行政院於六十八年十一月二十一日以台
    經字第一一七○一號函核定為山坡地保育利用條例第三條所定之「山坡地」範圍
    ，且經台灣省政府於六十九年二月六日以府農山字第一二○一六六號公告在案，
    有土地登記簿謄本及台中縣政府八十八年七月十二日八八府農水字第一九五七四
    三號函在卷可資為證；至同小段三二四之一地號國有土地部分，依卷附土地登記
    簿謄本所載，係於八十六年十一月二十五日始為第一次所有權登記，而非分割自
    同小段三二四地號山坡地，則該小段三二四之一地號土地第一次總登記既在前開
    山坡地公告之後，自非前開公告範圍之所及，公訴意旨認該小段三二四地號國有
    土地亦屬山坡地保育利用條例第三條所定「山坡地」部分，容有誤會。又刑法第
    三百二十一條加重竊盜罪之行為客體，是否包括他人之不動產，固有主張狹義說
    者，謂專指同法第三百二十條第一項之竊盜罪而言。惟最高法院二十六年上字第
    二二九九號判例：「被告甲、乙、丙等多人，迷信風水，共同發掘某丁祖墳，並
    將自己叔父遺體埋葬在內，是竊佔他人不動產而有結夥三人以上之情形，係犯刑
    法第三百二十一條第一項之罪，應與發掘墳墓，從一重處斷。」則採廣義說，認
    加重竊盜罪應包括竊取及竊佔行為二者而言（最高法院七十年度台上字第五六五
    ○號判決參照）。
三、被告乙○○夥同另案被告蔡春淵、蔡春培、蔡慶龍、黃日村等人共同竊佔上開國
    有土地及山坡保育林、旱地，並於上開經主管機關公告為山坡地之私有土地上擅
    自開闢垃圾場，供人非法傾倒事業廢棄物，就竊佔非屬山坡地之第三二四之一地
    號國有土地部分，核係犯刑法第三百二十一條第一項第四款之結夥三人加重竊佔
    罪，公訴人認係犯刑法第三百二十條第二項之普通竊佔罪，容有誤會，起訴法條
    應予變更。另竊佔屬於他人所有之第三二四、三二七、三二八、三二九、三三一
    地號山坡地，並於其內擅自從事廢棄物之處理使用部分，係犯山坡地保育利用條
    例第三十四條第一項、第十條之在他人山坡地內擅自從事廢棄物之處理使用罪，
    而山坡地保育利用條例第三十四條第一項之擅自設置工作物罪，乃係刑法第三百
    二十條第二項竊佔罪之特別規定，依特別法優於普通法之法律競合關係，應依山
    坡地保育利用條例第三十四條第一項規定論處（最高法院八十二年度台上字第三
    一三三號、八十三年度台上字第一七○號、八十三年度台上字第五三四號判決參
    照），公訴意旨所認被告乙○○此部分另犯刑法第三百二十條第二項之竊佔罪，
    並認與山坡地保育利用條例第三十四條第一項、第十條之罪間有方法結果之牽連
    關係，請依刑法第五十五條從一重處斷，尚有未洽。又被告乙○○所犯上開加重
    竊佔罪與在他人山坡地內擅自從事廢棄物之處理使用罪間，乃係以一行為而觸犯
    數罪名，為想像競合犯，應依刑法第五十五條前段規定，從一重之在他人山坡地
    內擅自從事廢棄物之處理使用罪處斷。另被告乙○○與另案被告蔡春培、蔡慶龍
    、黃日村及通緝中之另案被告蔡春淵等人間有犯意連絡及行為分擔，均為共同正
    犯。爰審酌被告乙○○犯罪動機、目的在圖一己私利，竟不惜以竊佔大甲溪沿岸
    之國有土地及私人所有山坡地之手段，擅自開闢垃圾場，供人傾倒事業廢棄物，
    嚴重破壞環境衛生、山林地貌，其危害程度至深、犯後猶避重就輕而未坦承全部
    部犯行等一切情狀，量處如主文所示之刑。
據上論斷，應依刑事訴訟法第二百九十九條第一項前段、第三百條、山坡地保育利用
條例第三十四條第一項、第十條，刑法第三百二十一條第一項第四款、第十一條前段
、第二十八條、第五十五條，判決如主文。
中      華      民      國    八十九    年      一      月      五      日
                                臺灣臺中地方法院刑事第七庭
                                    法  官  林  宗  成
右正本證明與原本無異。
如不服本判決，應於判決送達後十日內向本院提出上訴狀，上訴於臺灣高等法院臺中
分院( 須附繕本 )。
                                    書記官
中        華        民        國    八十九    年     一     月    六    日
┌───────────────────────────────────┐
│附表：坐落台中縣清水鎮○○○段海風小段）                              │
├─────┬─────┬──────────┬────────────┤
│地    號  │ 所有權人 │   應  有  部  分   │  備               註   │
├─────┼─────┼──────────┼────────────┤
│三二四之一│ 中華民國 │       全部         │  非山坡地              │
├─────┼─────┼──────────┼────────────┤
│三二四    │ 陳錦漢   │       全部         │  山坡地                │
├─────┼─────┼──────────┼────────────┤
│三二七    │ 陳錦漢   │       全部         │  山坡地                │
├─────┼─────┼──────────┼────────────┤
│三二八    │ 黃碧雲   │       四分之三     │  山坡地                │
│          │ 林烈堂   │       四分之一     │                        │
├─────┼─────┼──────────┼────────────┤
│三二九    │ 林烈堂   │       三分之一     │  山坡地                │
│          │ 林烈成   │       三分之一     │                        │
│          │ 黃貞男   │       三分之一     │                        │
├─────┼─────┼──────────┼────────────┤
│三三一    │ 葉秋蓮   │       二分之一     │  山坡地                │
│          │ 林勇杰   │       四分之一     │                        │
│          │ 黃清標   │       四分之一     │                        │
└─────┴─────┴──────────┴────────────┘
附錄論罪科刑法條
山坡地保育利用條例第十條：
在公有或他人山坡地內，不得擅自墾殖、占用或從事前條第一款至第九款之開發、經
營或使用。
山坡地保育利用條例第三十四條：
違反第十條規定者，處六月以上五年以下有期徒刑，得併科新台幣六十萬元以下罰金
。
刑法第三百二十一條
犯竊盜罪而有左列情形之一者，處六月以上五年以下有期徒刑：
一、於夜間侵入住宅或有人居住之建築物、船艦或隱匿其內而犯之者。
二、毀越門扇、牆垣或其他安全設備而犯之者。
三、攜帶兇器而犯之者。
四、結夥三人以上而犯之者。
五、乘火災、水災或其他災害之際而犯之者。
六、在車站或埠頭而犯之者。


司法院資訊處製作；財團法人民間司法改革基金會備份。
